【裁判字號】    94,上易,374
【裁判日期】    950510
【裁判案由】    給付借款
【裁判全文】
臺灣高等法院臺中分院民事判決  94年度上易字第374號
上  訴  人
即被上訴人  辛○○
訴訟代理人  江銘栗律師
被  上訴人
即  上訴人  乙○○
被  上訴人
即  上訴人  丙○○
被  上訴人  甲○○
            丁○○
共      同
訴訟代理人  洪崇欽律師
複  代理人  壬○○
上列當事人間請求給付借款事件，上訴人對於民國94年8月23日
臺灣彰化地方法院94年度訴字第369號第一審判決提起上訴，本
院於95年4月26日言詞辯論終結，判決如下：
    主  文
原判決關於上訴人乙○○、丙○○敗訴部分，及該部分假執行之
宣告，暨命上訴人乙○○、丙○○負擔訴訟費用之裁判均廢棄。
上開廢棄部分，上訴人辛○○在第一審之訴駁回。
上訴人辛○○上訴駁回。
第一審命上訴人乙○○、丙○○負擔訴訟費用部分，及第二審訴
訟費用均由上訴人辛○○負擔。
    事實及理由
一、本件上訴人即被上訴人辛○○（以下稱上訴人辛○○）於原
    審起訴主張：被上訴人丁○○、上訴人丙○○投保如附表所
    示保險，並分別向伊借款新台幣（以下同）十六萬七千五百
    四十五元、九千八百九十九元繳交保險費，均迄未清償。又
    上訴人丙○○投保新光人壽公司，於八十八年七月十一日經
    新光人壽公司理賠支票三萬六千元，上訴人丁○○為償還繳
    交保險費之借款一萬三千四百六十二元及抵付租金，將該支
    票交伊收受提示，嗣上訴人丙○○又向新光人壽公司申請給
    付理賠，上訴人辛○○不得已退還三萬六千元。另被上訴人
    丁○○、甲○○之子女即上訴人乙○○、丙○○於八十六年
    七月間，向上訴人辛○○承租住宅房屋第三層樓之兩間房間
    ，約定租金每月各三千五百元，租期未定，迄今仍未終止，
    而就學租屋之租金係屬生活必須費用，為扶養費之一部分，
    父母本有給付之義務，故請求給付扶養費為子女之權利，因
    上訴人乙○○、丙○○怠於行使，伊自得行使代位權，為此
    求為命被上訴人丁○○應給付上訴人辛○○十六萬七千五百
    四十五元、上訴人丙○○應給付上訴人辛○○四萬五千八百
    九十九元及其法定遲延利息及被上訴人丁○○、甲○○應分
    別與上訴人乙○○、上訴人丙○○各連連帶給付上訴人辛○
    ○二十一萬元及自九十四年五月十九日起至交還房屋日止按
    月三千五百元計付之租金之判決。原審判決命上訴人乙○○
    、丙○○各應給付上訴人辛○○新台幣貳拾壹萬元及自民國
    九十四年五月十九日起至交還房屋日止按月新台幣仟伍佰
    元計付之租金，而駁回上訴人辛○○其餘之訴，上訴人辛○
    ○、乙○○及丙○○各就敗訴部分提起上訴，上訴人辛○○
    上訴聲明為：(一)原判決不利於上訴人即原告之部分廢棄；(二)
    前開廢棄部分，請求：(1)被上訴人即被告丁○○應給付上訴
    人即原告新台幣壹拾陸萬柒仟伍佰肆拾伍元及自起訴狀繕本
    送達之翌日起至清償日止按年息百分之五計算之利息；(2)被
    上訴人即被告丙○○應再給付上訴人即原告新台幣肆萬伍仟
    捌佰玖拾玖元及自追加書狀繕本送達之日起至清償日止按年
    息百分之五計算之利息；(3)被上訴人即被告丁○○、甲○○
    應與被上訴人即被告乙○○連帶給付上訴人即原告新台幣貳
    拾壹萬元及自民國九十四年五月十九日起至交還房屋日止每
    月按新台幣參仟伍佰元計付之租金；(4)被上訴人即被告丁○
    ○、甲○○應與被上訴人即被告丙○○連帶給付上訴人即原
    告新台幣貳拾壹萬元及自民國九十四年五月十九日起至交還
    房屋日止每月按新台幣參仟伍佰元計付之租金；(三)第一、二
    審訴訟費用均由被上訴人即被告等負擔。就對造上訴之答辯
    聲明為：上訴駁回。
二、被上訴人丁○○、甲○○及上訴人乙○○、丙○○對於投保
    如附表所示保險及曾承租上訴人辛○○房間一年等事實，並
    不爭執，惟辯稱保險費係以現金支付上訴人辛○○，未料上
    訴人辛○○為貪圖現金週轉，竟將現金予以挪用，再簽發自
    己支票交給保險公司，上訴人辛○○應提出上訴人借款之證
    據以實其說。且票號0000000、付款人世華銀行清水
    分行，發票日八十八年四月十六日、金額六萬一千五百七十
    元之支票，發票人並不是上訴人辛○○。又上訴人乙○○、
    丙○○向上訴人辛○○承租房間，於租賃屆至後即搬走，並
    將鑰匙全數歸還，租金亦均已給付完畢，未積欠任何租金等
    語置辯。上訴人乙○○、丙○○上訴聲明為：(一)原判決不利
    於上訴人乙○○、丙○○部分廢棄；(二)上開廢棄部分，對造
    在第一審之訴駁回；就對造上訴之答辯聲明為：上訴駁回。
三、上訴人辛○○審主張：被上訴人丁○○、上訴人丙○○投保
    如原審判決附表所示保險，及被上訴人丁○○、甲○○之子
    女即上訴人乙○○、丙○○於八十六年七月間，向上訴人辛
    ○○承租住宅房屋第三層樓之兩間房間，約定租金每月各三
    千五百元之事實，為被上訴人丁○○、甲○○及上訴人丙○
    ○、乙○○等所不爭執，自甚信為真實。
四、茲就關於上訴人辛○○請求上訴人丁○○、丙○○清償借款
    部分論述如下，經查：
  (一)按民事訴訟如係由上訴人辛○○主張權利者，應先由上訴人
    辛○○負舉證之責，若上訴人辛○○先不能舉證，以證實自
    己主張之事實為真實，則上訴人就其抗辯事實即令不能舉證
    ，或其所舉證據尚有疵累，亦應駁回上訴人辛○○之請求。
    又請求履行債務之訴，除上訴人自認上訴人辛○○所主張債
    權發生原因之事實外，應先由上訴人辛○○就其主張此項事
    實，負舉證之責任，必須證明其為真實後，被告於其抗辯事
    實，始應負證明之責任，此為舉證責任分擔之原則（最高法
    院院十七年上字第九一七號、四十三年台上字第三七七號判
    例參照）。準此，如當事人主張有金錢借貸關係存在，須就
    其發生所須具備之特別要件即金錢之交付與借貸意思表示相
    互一致負舉證責任。
  (二)上訴人辛○○主張被上訴人丁○○、上訴人丙○○投保如原
    審判決附表所示保險等事實，為彼等所不爭執，此部分應堪
    認為真正。上訴人辛○○又主張被上訴人丁○○就附表編號
    一至四保險第二年保險費十萬四千七百五十元，向上訴人辛
    ○○借發票人上訴人辛○○，付款人世華銀行員林分行，發
    票日八十九年三月十日之支票；編號五至八保險第一年保險
    費六萬二千七百九十五元，向上訴人辛○○借款六萬一千五
    百七十元支票及現金一千二百二十五元繳交，及上訴人丙○
    ○借款繳交保險費，均迄未清償云云，固據提出世華銀行存
    款明細分戶帳為證，惟查被上訴人丁○○、上訴人丙○○已
    否認有借款之情事，而票據為無因證券，自無從僅以票據證
    明借款事實之原因。復查國泰人壽公司保費繳納明細所載由
    上訴人辛○○開具付款行世華銀行清水分行，帳號八八０九
    七，票號0000000，發票日八十八年四月十六日面額
    六萬一千五百七十元支票，業經國泰世華銀行於九十四年六
    月十六日以國世清第０９４００３６號函覆於八十八年四月
    十六日並無開立票號0000000，面額六萬一千五百七
    十元之支票屬實，參以上訴人辛○○在原審於九十四年六月
    十七日爭點整理書狀亦自認該面額六萬一千五百七十元之支
    票，係上訴人丁○○於八十八年四月十二日交付上訴人辛○
    ○之客票等語無訛，殊難據此票據及存款明細分戶帳，即認
    定有金錢交付之借款事實。
  (三)台灣高等法院台中分院檢察署九十三年度上聲議字第六六四
    號不起訴處分書認定，上訴人繳交保險費等事實，核與證人
    王寶珠、潘榮昌結證情節相符，及上訴人丁○○有按期繳交
    保險費等情屬實，並經調閱前揭偵卷核閱無訛。證人王寶珠
    、潘榮昌與兩造無親戚、僱傭關係，到庭具結保證據實陳述
    ，決無匿、飾、增、減，所為證詞應客觀可信。至上訴人辛
    ○○提出之國泰人壽公司續期保險費送金單、保費繳納明細
    及預收第一次保險費相當額送金單等件，適足證明被上訴人
    丁○○繳交保險費等情，其中保費繳納明細雖載明，部分保
    險費由上訴人辛○○代墊繳納及開具支票繳納云云，惟被上
    訴人丁○○、上訴人丙○○已堅決否認有借款情事，而票據
    不足以證明借款事實之原因，上訴人辛○○自應就金錢借貸
    關係所須具備之特別要件即金錢之交付與借貸意思表示相互
    一致之事實負舉證責任，惟其復未能舉證證明，尚難依該保
    費繳納明細片面記載即為被上訴人丁○○、上訴人丙○○不
    利之認定。上訴人辛○○此部分請求均屬無據，應予駁回。
  (三)關於上訴人辛○○追加請求上訴人丙○○給付三萬六千元部
    分：亦為上訴人丙○○否認，依上訴人辛○○提出之確認書
    所載，上訴人丙○○申訴案件新光人壽已以支票金額三萬六
    千元理賠給在案，經查由於業務員作業疏失，致被保險人未
    收到，現由業務員以現金三萬六千元親送上訴人丙○○簽收
    等語，有該確認書在卷可稽。並為兩造所不爭執，而上訴人
    辛○○在原審追加狀五(一)先謂「查上訴人丙○○．．．，向
    上訴人辛○○借款一萬三千四百六十二元繳納保費」云云，
    後於五(二)所載「關於新光人壽公司核下理賠支票計三萬六千
    元正後，上訴人辛○○與黃陳素圓夫婦持往台中縣清水鎮○
    ○路三二二號交付丁○○，丁○○為償還借繳保險費一萬三
    千四百六十元及抵付房屋租金」云云，前後不一，已難採信
    。而同狀五(六)又謂「上訴人丙○○將上開理賠金三萬六千元
    償還借款一萬三千四百六十二元及上述抵付租金二萬二千五
    百三十八元…」云云，亦核與上訴人辛○○之配偶黃陳素圓
    於前揭刑事案件，經檢察官訊問時，所稱該支票由陳秀琴寄
    給我們後，交給丁○○，她要還我房租或保費，又還我支票
    」等語（見前揭偵卷第三二五頁）不符，上訴人辛○○此部
    分主張亦難採信，所為請求自無理由。
六、關於上訴人辛○○請求上訴人乙○○、丙○○對給付租金部
    分，經查：
  (一)上訴人辛○○主張上訴人乙○○、丙○○於八十六年七月間
    向原告承租住宅房屋第三層樓之兩間房間，約定每月租金各
    三千五百元，雙方未訂立書面等事實，為上訴人乙○○、丙
    ○○所不爭執，此部分事實應堪認為真正，已如前述。
  (二)上訴人辛○○又主張本件租賃未定期限，上訴人乙○○、丙
    ○○於八十九年四月底，未與上訴人辛○○終止租約，偷偷
    搬走重要物品，惟上訴人乙○○所承租之房間尚留有一張四
    角木桌及床罩，丙○○房間內則有一張沙發椅未取走，猶未
    交還一樓鐵門遙控瑣、一樓鋁門鎖匙，清償租金，交還房屋
    ，迄未終止租約云云，惟為上訴人乙○○、丙○○所否認，
    並辯稱：雖有向上訴人辛○○承租房屋，惟租期自八十六年
    七月至八十七年七月，承租時間為一年，上訴人乙○○、丙
    ○○於租賃屆至後即搬走，並將鑰匙全數歸還，租金亦皆給
    付完畢，根本未積欠上訴人辛○○何租金，上訴人辛○○所
    稱之物品，亦非上訴人所有。且上訴人乙○○於八十七年七
    月即自崇實高工畢業，八十七年十一月至八十八年四月間至
    中壢新生補習班參加補習，嗣於九十年十一月九日入伍當兵
    。又被上訴人甲○○於八十六年十二月三日在彰化縣永靖鄉
    ○○村○○鄰○○街○段二五六號建造房屋一棟，上訴人丙
    ○○自八十七年七月間起即住在上址家中，均無需再向上訴
    人辛○○租屋居住，若上訴人乙○○、丙○○確實積欠上訴
    人辛○○租金，為何從未見上訴人辛○○催討，益證上訴人
    辛○○所言不實等情。並提出國軍常備兵軍職基本資料專長
    授予證明、建築物改良所有權狀、禮金簿、學生學籍表、繳
    費明細表等為證，並為上訴人辛○○所不爭執真正。而上訴
    人乙○○、丙○○係因就學而租賃上訴人辛○○之房屋居住
    為兩造所不爭執，則上訴人乙○○於八十七年七月畢業，而
    上訴人丙○○之父親甲○○既於八十六年十二月三日在彰化
    縣永靖鄉○○村○○鄰○○街○段二五六號建造房屋一幢落
    成，衡情並無再繼續租賃之必要，是其終止租約乃符合常情
    ，再參以下列證人己○○、陳美月、戊○○證言，本院認為
    上訴人上訴人乙○○、丙○○之抗辯為可採。上訴人辛○○
    主張上訴人乙○○、丙○○至八十九年四月間始偷偷搬離與
    常情不合，不足採信。
  (三)上訴人辛○○所出租之住宅房屋第三層樓，有三個房間，上
    訴人丙○○住居其中一間，期間為八十六年三月到七月，經
    證人即居住在最後一間之陳美月到庭結證明確，嗣後分別由
    證人己○○、陳美月、戊○○及林靖貞等居住，其中陳美月
    林靖貞共同居住在中間，後面是住己○○，前面是戊○○，
    至九二一地震後大家馬上搬出去，每月租金三千五百元，一
    學期繳交一次，並未訂定書面契約等情，分別業據證人己○
    ○、陳美月、戊○○在本院隔離訊問中供述屬實，彼等就本
    件訴訟並無利害關係，又能當庭指證上訴人辛○○夫妻為房
    東及其配偶，可見彼等確有租貸上訴人辛○○之房屋，證詞
    自屬可信，亦足見上訴人乙○○、丙○○確實自八十七年七
    月後即搬離承租之房屋，至於庚○○固證稱：於九二一大地
    震時，有目睹上訴人乙○○、丙○○跑到對面的空地云云，
    惟民國八十八年九月二十一日所發生之集集大地震，係發生
    於夜間凌晨二時許，發生後旋即停電，電話亦不通，此為眾
    所皆知，發生當時多是驚慌未定，惟恐自顧及親人家屬猶不
    暇，證人竟稱空地不會暗，有路燈，裡面停電，外面沒有停
    電。電話還會通，亦能注意及上訴人乙○○、丙○○跑到對
    面的空地，況其自稱平常很少看到他們兄妹云云，是證人庚
    ○○證詞不足採信；而證人陳秀琴所為證詞至多僅能證明在
    上訴人辛○○之員東路住處接載上訴人丙○○至伍倫醫院體
    檢而已，並不能證明上訴人丙○○有租居該處，自不足為上
    訴人辛○○有利之證據；至於原審所稱保險之業務員黎阿日
    （即證人陳秀琴之配偶）函覆之存證信函亦載明「因台端（
    即上訴人丙○○）當時承租黃陳素圓（即上訴人辛○○之配
    偶）房子，並由黃陳素圓代為申請理賠」等語，益證上訴人
    於八十七年六月至八十八年六月投保如附表所示保險，期間
    上訴人乙○○、丙○○仍向上訴人辛○○租賃房屋居住無訛
    云云，僅是黎阿日個人意見，非當事人間之存證信函，亦未
    至法院結證，無證據能力，根本不得為上訴人辛○○有利之
    證據。
  (四)綜上所述，上訴人辛○○主張本件租賃未定期限，迄未終止
    租約云云，不能採信，則其請求上訴人乙○○、丙○○及被
    上訴人丁○○、甲○○給付租金非有理由，不能准許，應予
    駁回。
七、從而，上訴人辛○○請求被上訴人丁○○、上訴人丙○○給
    付借款暨請求被上訴人丁○○、甲○○及上訴人丙○○、乙
    ○○連帶給付租金，均無理由，皆不能准許，應予駁回。原
    審所為上訴人乙○○、丙○○敗訴之判決，於法尚有未洽，
    自屬不能維持。彼等上訴論旨指摘原判決不當，求為廢棄改
    判，非無理由，爰判決如主文所示。而原審所為上訴人辛○
    ○敗訴之判決，核無不合，其上訴論旨指摘原判決不當，聲
    明求為廢棄改判，非有理由，應予駁回。
八、本件事證已臻明確，兩造其餘攻擊防禦方法，核與判決之結
    果不生影響，無庸再逐一予以論究，併此敘明。
據上論結，本件上訴為一部有理由，一部無理由，依民事訴訟法
第四百五十條、第四百四十九條第一項、第七十九條、第七十八
條，判決如主文。
中    華    民    國    95    年    5     月    10    日
                    民事第六庭審判長法  官  林陳松
                                    法  官  王重吉
                                    法  官  鄭金龍
以上正本係照原本作成。
不得上訴。
                                    書記官  陳振海
中    華    民    國    95    年    5     月    12    日
                                                      Ｂ


司法院資訊處製作；財團法人民間司法改革基金會備份。
